【裁判字號】    91,訴,255
【裁判日期】    920327
【裁判案由】    拆屋還地
【裁判全文】
臺灣板橋地方法院民事判決  九十一年度訴字第二五五號
    原      告  乙○○
    訴訟代理人  甲○○即尹鴻.
    被      告  戊○○
                丁○○
                丙○○○
右當事人間請求拆屋還地事件，本院判決如左：
    主      文
被告戊○○應將座落原告所有台北縣中和市○○○段頂南勢角小段九一─一地號土地
上如附圖所示Ａ部分（面積三十五平方尺）之建物拆除；被告戊○○、丁○○應將土
地返還原告。
被告戊○○、丁○○應給付原告新台幣肆拾肆萬柒仟陸佰肆拾陸元及自民國九十一年
二月七日起至清償日止按年息百分之五計算之利息，並應自民國九十一年一月起至九
十一年六月止，按月給付原告新台幣壹萬仟貳佰柒拾壹元，自民國九十一年七月起
至清償日止，按月給付原告新台幣壹萬仟捌佰捌拾元。
原告其餘之訴駁回。
訴訟費用由被告負擔百分之五十，餘由原告負擔。
本判決第一項於原告以新台幣柒拾玖萬元、第二項於原告以新台幣壹拾伍萬元為被告
供擔保後，得假執行。
原告其餘假執之聲請駁回。
    事      實
甲、原告方面：
  一、聲明：
      (一)被告等應將原告所有座落台北縣中和市○○○段頂南勢角小段九一─一地號
        土地上如附圖所示Ａ部分（面積三十五平方尺）建物拆除，並將土地返還原
        告。
      (二)被告等應給付原告新台幣（下同）一百二十四萬六千六百四十六元及自起訴
        狀繕本送達之翌日起至清償日止按年息百分之五計算之利息。
      (三)被告等應自民國（下同）九十一年一月一日起至返還系爭土地之日止，按月
        給付原告三萬六千八百三十三元。
      (四)第一至第三項之聲明，原告願供擔保，請准宣告假執行。
  二、陳述：
    Ａ、請求拆屋還地部分：
      (一)緣台北縣中和市○○○段頂南勢角小段九一─一地號土地原為原告之母尹張
        明玉所有，尹張明玉嗣於八十八年二月二十一日過世，全體繼承人達成分割
        遺產之協議，前開土地由原告單獨取得並辦妥分割繼承登記，合先敘明。
      (二)查被告戊○○、丁○○為父子，趁原告之母生前疏於注意管理之際，無權占
        有上開土地，並在其上搭建鐵皮棚架使用。原告之父尹萬才雖多次要求拆除
        ，惟被告等均置之不理。爾後，被告等更於八十九年十一月間將上開棚架拆
        除，在原範圍內另行建蓋水泥屋，並居住其內。
      (三)又系爭土地旁一０三九六建號之建物原為被告戊○○所有，於八十六年間出
        售予被告丙○○○，並再向被告丙○○○承租該屋居住，被告丙○○○明知
        戊○○父子無權占有系爭土地建蓋水泥屋，並自其所有之建物內牽水、電等
        管線使用而不加以阻止，故可推定被告丙○○○亦有共同無權占有之事實。
      (四)按所有人對於無權占有或侵奪其所有物者，得請求返還之，民法第七百六十
        七條前段定有明文。被告三人為系爭建物之所有人及占有人，職故，原告乃
        依所有物返還請求權，請求被告等將無權占用系爭九一─一地號土地上之建
        物拆除並返還土地。
    Ｂ、請求被告等返還所受相當於租金之利益部分：
      (一)繼承人自繼承開始時，承受被繼承人財產上之一切權利義務，民法第一千一
        百四十八條定有明文。原告於八十八年二月二十一日因繼承而取得系爭土地
        之所有權。
      (二)按無法律上之原因而受利益，致他人受有損害者，應返還其利益，民法第一
        百七十九條前段定有明文。又無權占有他人土地，可能獲得相當於租金之利
        益，為社會通常之觀念，最高院六十一年度台上字第一六九五號著有判例。
        今被告等無權占有系爭土地，而消極減免其應支付使用該土地之代價，而受
        有利益，致原告受有損害，故原告乃依上開規定請求被告等返還相當於租金
        之不當得利。
      (三)次查，城市地方房屋之租金以不超過土地及其建物申報總價額年息百分之十
        為限，土地法第九十七條第一項定有明文。今以公告現值標準計算八十八年
        至九十年之各年度地價總額，計算結果被告等應返還原告之不當得利如訴之
        聲明第二項至第三項所示（計算式詳如附表）。
  三、證據：提出損害金計算式一份、土地登記謄本影本一份、照片九幀、建物登記
      謄本影本一份、八十九年地價稅繳款書影本一紙、台灣板橋地方法院檢察署九
      十年度偵字第一０六四九號檢察官不起訴處分書影本一份為證。
乙、被告方面：
  (甲)被告戊○○、丁○○部分
    一、聲明：請求駁回原告之訴。
    二、陳述：
      (一)被告戊○○與訴外人趙佐明、伊萬才、周銀華及溫姓男子等人共同出資購買
        包含系爭土地在內之數筆土地，登記在原告名下，其後委託建商建屋，房屋
        建好後剩下系爭九一─一號土地為畸零地，且化糞池亦設在其下，故系爭土
        地應是四家人所共有，被告戊○○為共有人之一。因系爭土地非原告母親一
        人所有，原告母親才自六十九年起無條件供給被告戊○○使用。
      (二)系爭土地上所搭蓋之未辦保存登記建物並無門牌號碼，係被告戊○○於七十
        年間經大家同意後出資搭蓋，目前無償借予被告丁○○居住使用，被告戊○○並未居住上址。
      (三)被告戊○○係將所有之門牌號碼中和市○○街一０二號房屋出賣予訴外人楊
        惠卿，楊惠卿再將之轉賣予被告丙○○○，其後再由被告戊○○向丙○○○
        承租使用，一０二號房屋與本件建物並未相通，二者各自獨立，此部分與系
        爭土地及建物無關。
    三、證據：提出付款辦法明細表、支票影本各一紙為證，並聲請訊問證人趙佐明
        、尹萬才。
  (乙)被告丙○○○部分
    一、聲明：請求駁回原告之訴。
    二、陳述：伊所購買者為系爭土地旁門牌號碼台北縣中和市○○街一０二號一、
        二樓之房屋，系爭房屋與伊無關，非伊所有，伊並未占有系爭房屋與土地。
丙、本院依職權向台灣板橋地方法院檢察署調取該署九十年度偵字第一０六四九號戊○○竊佔案卷（含九十年度他字第一二五０號偵查卷宗），並向台北縣中和地政
    事務所調取中和市○○○段頂南勢角小段九一─一、九一─二地號土地歷年過戶
    資料。
    理      由
一、被告丙○○○經合法通知，未於最後言詞辯論期日到場，核無民事訴訟法第三百
    八十六條各款所列情形，爰依原告聲請，由其一造辯論而為判決。
二、原告起訴主張：台北縣中和市○○○段頂南勢角小段九一─一地號土地原為原告
    之母尹張明玉所有，尹張明玉嗣於八十八年二月二十一日過世，前開土地經全體
    繼承人協議分割由原告單獨取得，並辦妥分割繼承登記。因被告戊○○、丁○○
    父子趁原告之母生前疏於注意管理之際，無權占有上開土地，並在其上搭建鐵皮
    棚架使用，雖經多次要求拆除，惟被告等均置之不理，爾後更於八十九年十一月
    間將上開棚架拆除，在原範圍內另行建蓋如附圖所示Ａ（面積三十五平方尺）之
    建物並居住其內。又被告丙○○○為系爭九一─一地號土地旁一０三九六號建物
    之所有權人，明知戊○○父子無權占有九一─一地號土地建蓋水泥屋，並自其所
    有之前開一０三九六號建物內牽水、電等管線使用，竟不加以阻止，故可推定被
    告丙○○○亦有共同無權占有之事實，而與被告戊○○、丁○○父子共同為系爭
    建物之所有人及占有人，職故，原告乃依所有物返還請求權，請求被告三人將無
    權占用原告所有之九一─一地號土地上之建物拆除，將土地返還原告。再者，被
    告無權占用原告土地，消極減免其應支付使用該土地之代價，而受有利益，致原
    告受有損害，原告自得請求被告等返還相當於租金之不當得利，爰依土地法第九
    十七條規定，以土地價額年息百分之十計算被告等應返還原告之不當得利如訴之
    聲明第二項至第三項所示（計算式詳如附表）。
三、被告則以：被告戊○○為興建房屋而與訴外人趙佐明、伊萬才、周銀華及溫姓男
    子等人共同出資購買包含系爭土地在內之數筆土地，登記在原告名下，其後委託
    建商建屋，房屋建好後剩下系爭九一─一號土地為畸零地，且化糞池亦設在其下
    ，故系爭土地應是四家人所共有，被告戊○○為共有人之一，亦正因系爭土地非
    原告母親一人所有，原告母親才自六十九年起無條件供給被告戊○○使用。至於
    系爭土地上所搭蓋之未辦保存登記建物並無門牌號碼，係被告戊○○於七十年間
    經大家同意後出資搭蓋，目前無償借予被告丁○○居住使用，被告戊○○並未居
    住其內。被告丙○○○所購買者實為系爭土地旁門牌號碼台北縣中和市○○街一
    ０二號一、二樓之房屋，與系爭房屋無關，亦未占有系爭房屋與土地等語置辯。
四、查台北縣中和市○○○段頂南勢角小段九一─一地號，面積六十五平方公尺之土
    地，由原告自八十八年二月二十日起，因分割繼承而取得所有權，有原告提出之
    土地登記謄本影本在卷為證，並經本院依職權向台北縣中和地政事務所調取該地
    號土地歷年過戶資料核閱無訛，堪信為真實。又被告戊○○所搭建之未辦保存登
    記建物係座落在原告所有之前開土地上，面積為三十五平公尺，業經台灣板橋地
    方法院檢察署檢察官於九十年度他字第一二五０號即原告告訴被告戊○○涉嫌竊
    佔案件偵查時，囑託台北縣中和地政事務所測量屬實，亦經本院依職權向台灣板
    橋地方法院檢察署調取前開案卷查閱明確，復為被告所不爭執，亦堪認定為真實
    。
五、被告戊○○、丁○○雖辯稱：戊○○為系爭土地共有人之一，且使用系爭土地有
    經原告之母同意云云，惟查：(1)系爭土地係由原告之母尹張明玉於六十三年間因
    買賣而單獨取得，嗣因尹張明玉死亡，由全體繼承人協議分割後，由原告於八十
    八年二月二十日因分割繼承而取得系爭土地所有權全部，已如前述，並有土地登
    記資料在卷可稽，是依現行土地登記資料之記載，系爭土地在原告繼承取得前並
    非數人所共有，被告戊○○亦非共有人。(2)被告所舉證人趙佐明雖到場證稱有與
    尹萬才、戊○○、周銀華等人合買土地之情，但證人同時亦證稱「出錢的事情是
    我太太經手，所以我也不知道是出多少錢，至於買哪一筆土地我也不知道，地號
    我也不清楚，後來土地有買到也有蓋房子，我也有分到房子，就是我現在住的地
    方，我現在住的地方是中和市○○街一０二號四樓」等語（見本院九十一年十月
    十七日言詞辯論筆錄），故被告戊○○與證人及原告之父尹萬才共同出資合買之
    土地究竟為何？除中和市○○街一０二號建物座落之基地外，是否尚包含系爭九
    一─一地號土地？證人趙佐明既均未能證明，自不足以據為有利於被告之認定。
    (3)另被告提出之付款辦法明細表，證人趙佐明、尹萬才均證稱之前未曾見過，是
    該文書是否可採已非無疑，況核其內容亦僅係就樓層分配、建物坪數與單價及總
    額等事項所為之記載，尚不足以證明被告為系爭土地共有人，從而被告辯稱其為
    土地共有人云云，要無可採。(4)至被告辯稱使用系爭土地為原告母親尹張明玉生
    前所同意乙節，已為原告所否認，被告對此復未舉證以實其說，故被告此部分辯
    解亦不足採信。
六、又原告主張被告戊○○、丁○○、丙○○○三人共同為系爭建物之所有人及占有
    人乙節，除被告戊○○自認系爭建物為其出資搭建及被告丁○○自認系爭建物現
    由其居住使用，依證據法則，毋庸舉證，而應信為真實外，並未提出任何證據證
    明，且被告丙○○○所購買者乃門牌號碼台北縣中和市○○街一０二號一、二樓
    房屋，依買賣契約書及現行土地與建物登記資料觀之，無從認定其所買受者尚包
    含系爭之未辦保存登記建物，況被告丙○○○所有之前開房屋與系爭未辦保存登
    記建物，二者並未相通，乃各自獨立之建物，復為原告所不爭執，故原告徒以原
    告僅以系爭建物係由被告丙○○○所購買之前開房屋內牽水、電等管線使用，即
    推論被告丙○○○為系爭未辦保存登記建物之共有人及占有人，自屬無據，是原
    告主張被告丙○○○為系爭建物之所有人及占有，以及被告丁○○為系爭建物之
    所有人，均難憑信。
七、本件被告戊○○無正當權源，在原告所有系爭九一─一地號土地上搭建如附圖所
    示Ａ部分（面積三十五平方尺）之未辦保存登記建物，而對該建物具有事實上處
    分權，其後並將該建物無償借予其子即被告丁○○居住使用，被告丁○○、戊○○二人依法即分別為直接占有人與間接占有人，故原告本於所有權，訴請被告戊○○將該建物拆除，被告戊○○、丁○○二人並應將系爭土地返還予原告，為有
    理由，應予准許。至被告丁○○、丙○○○因對前開未辦保存登記建物無事實上
    處分權，被告丙○○○亦未占有使用原告所有系爭土地，原告訴請其二人拆除前
    開未辦保存登記建物，並訴請被告丙○○○將系爭土地返還原告，即無理由，不
    應准許。
八、按無權占有他人土地者，依社會通念，可能受有相當於租金之利益，其受該利益
    並無法律上之原因，土地所有權人自得本於不當得利之法律關係請求無權占有人
    返還該利益。至該金額究以若干為適當，依土地法第一百零五條準用同法第九十
    七條、土地法施行法第二十五條，應參酌基地之位置、工商繁榮之程度、占用人
    利用基地之經價值及所受利益等項，在申報總地價年息百分之十限度內決定之。
    查本件原告所有土地座落台北縣中和市○○○段，該土地八十八年二月公告現值
    每平方公尺為六萬五千元，九十一年七月公告現值每平方公尺為六萬八千元，有
    原告提出之地價本附卷足參。本院審酌系爭房屋實際占用原告土地面積僅三十五
    平方公尺，雖位在中和市○○街巷內，但離忠孝街甚近，附近有公車站，距捷運
    亦不遠，生活機能尚稱良好，有原告提出之現場照片在卷可憑，因認本件租金應
    以遭被告占用三十五平方公尺之土地申報總價年息百分之七計算為適當，是被告
    戊○○、丁○○二人自八十八年二月二十一日起八十八年十二月三十一日止應給
    付之法定租金應為十三萬六千九百九十九元（其計算式如下：35x65000x7%x314
    /365=136999，小數點以下四捨五入），八十九年應給付之法定租金為十五萬九
    千二百五十元（其計算式如下：35x65000x7%=159250），九十年一月一日起至九
    十年十二月三十一日止應給付之法定租金應為十五萬一千三百九十七元（其計算
    式如下：35x65000x7%x347/365=151397，小數點以下四捨五入），共計為四十四
    萬七千六百四十六元（其計算式為：136999+159250+151397=447646）。又原告
    所有之九一─一地號土地，於九十一年七月間公告現值已調高為每平方公尺六萬
    八千元，已如前述，故被告戊○○、丁○○二人應自九十一年一月一日起至九十
    一年六月三十日止，按月給付原告相當於租金之不當得利金額應為一萬三千二百
    七十一元（其計算式如下：35x65000x7%x1/12=13271，小數點以下四捨五入），
    自九十一年七月起至清償日止，則應按月給付原告一萬三千八百八十三元（其計
    算式如下：35x68000x7%x1/12=13883，小數點以下四捨五入）。原告請求被告戊○○、丁○○二人返還相當於租金之利益金額於前開範圍內，為有理由，應予准
    許，逾該範圍之請求，則屬無據，不應准許。
九、綜上所述，原告本於所有權請求被告戊○○應將座落原告所有台北縣中和市○○○段頂南勢角小段九一─一地號土地上如附圖所示Ａ部分（面積三十五平方尺）
    之建物拆除，並應與被告丁○○共同將土地返還原告，及被告戊○○、丁○○應
    給付原告自八十八年二月二十一日起至九十年十二月三十一日止相當於租金之不
    當得利，共計四十四萬七千六百四十六元與其法定遲延利息，並自九十一年一月
    起至九十一年六月止，按月給付原告相當於租金之不當得利一萬三千二百七十一
    元，自民國九十一年七月起至清償日止，按月給付原告相當於租金之不當得利一
    萬三千八百八十三元，為有理由，應予准許，其餘請求則無理由，應予駁回。
十、原告陳明願供擔保，請求宣告假執行，核其勝訴部分，尚無不合，爰酌定相當之
    擔保金額准許之，至其敗訴部分，假執行之聲請因失所附麗，應併駁回之。
十一、本件事證已臻明確，兩造其餘主張、陳述及所舉證據，於本判決之結果已無影
      響，爰不逐一論述。
十二、結論：原告之訴為一部有理由，一部無理由，並依民事訴訟法第三百八十五條
      第一項前段、第七十九條但書、第八十五條第一項前段，第三百九十條第二項
      ，判決如主文。
中      華      民      國    九十二    年      三      月    二十七    日
                                      臺灣板橋地方法院民事第二庭
~B法      官  程怡怡
右為正本係照原本作成
如對本判決上訴，須於判決送達後廿日內向本院提出上訴狀
中      華      民      國    九十二    年      三      月    二十七    日
~B法院書記官  楊舒惟


司法院資訊處製作；財團法人民間司法改革基金會備份。
